最高法院民事判決　　　　　　　　　　　　　　　八十六年度台上字第二○○一號
　　上　訴　人　乙○○
　　被 上訴 人　甲○○
　　訴訟代理人　許士宦律師
右當事人間請求確認債權不存在事件，上訴人對於中華民國八十五年四月二十六日臺
灣高等法院第二審判決（八十四年度上字第六四三號）提起上訴，本院判決如左：
    主  文
上訴駁回。
第三審訴訟費用由上訴人負擔。
    理  由
本件被上訴人主張：伊於民國八十三年二月間提供所有坐落台北縣三重市○○段二七
八○地號土地及其上建號五三號房屋（以下稱系爭房地），設定本金最高限額新台幣
（以下同）五百萬元之抵押權（以下稱系爭抵押權）與上訴人，以擔保該抵押權存續
期間內對上訴人所負債務之清償。伊於八十三年二月十六日向上訴人借款四百萬元，
約定於八十三年三月十五日清償，迄八十三年七月間止，伊對上訴人並未負有新債務
，且伊已於八十三年四月十五日清償一百六十萬元，系爭抵押權所擔保之債權額，只
剩餘二百四十萬元。惟上訴人於八十三年七月間向台灣板橋地方法院（以下稱板橋地
院）聲請拍賣抵押物時，竟主張有五百萬元之債權額，並於板橋地院以八十三年度拍
字第二○五○號裁定准許拍賣抵押物後，以該裁定為執行名義聲請執行拍賣系爭房地
，影響伊之權益至鉅，伊有即受確認判決之法律上利益等情。爰求為確認兩造間就系
爭抵押權所擔保之債權其本金超過二百四十萬元部分不存在之判決（第一審判決確認
其中本金超過二百九十二萬元部分不存在，駁回被上訴人其餘之請求。上訴人就其敗
訴部分，提起上訴，被上訴人就其敗訴部分，提起附帶上訴。原審判決駁回上訴人之
上訴，就被上訴人附帶上訴其中十二萬元部分，廢棄改判確認該十二萬元債權不存在
，駁回被上訴人其餘之附帶上訴。被上訴人就其敗訴部分，未聲明不服，上訴人就其
敗訴部分即系爭抵押權所擔保之債權其本金超過二百八十萬元部分，提起第三審上訴
）。
上訴人則以：被上訴人之姊黃秋薇先後三次向伊借款合計五百一十二萬元，系爭抵押
權設定時，言明以該五百一十二萬元其中之四百萬元為系爭抵押債權而另立借據乙紙
。八十三年三月二日被上訴人於該借據之左上角加註另借一百萬元，即同意另承擔黃
秋薇之一百萬元借款債務。而黃秋薇於翌日向伊取回相當於六十萬元之股票，伊另給
付四十萬元現金，此時之借貸總額為五百五十二萬元，其中五百萬係以系爭房地為擔
保物，五十二萬元則以三張新壽股票為擔保物。至於八十三年四月十五日匯給伊之一
百六十萬元，其中八十萬元係清償被上訴人之抵押債務，另八十萬元係清償黃秋薇本
身之其他欠款，惟八十三年四月十九日黃秋薇又取走被上訴人所匯還之八十萬元，因
此本件抵押債權仍為五百萬元。又兩造與黃秋薇三人於八十三年七月二十五日簽立和
解書，黃秋薇欠伊之債務經會算結果為九百五十五萬元，被上訴人並同意承擔該債務
，系爭五百萬元之抵押債務亦包括在內，該項和解迄未合意解除，仍屬有效等語，資
為抗辯。
原審依審理之結果，以﹕查被上訴人以系爭房地為上訴人設定登記本金最高限額五百
萬元之抵押權，被上訴人為債務人兼義務人，權利存續期限自八十三年一月二十八日
起至九十三年一月二十七日止，利息及遲延利息均無，違約金每逾一日每萬元以十元
加付至清償日止，債務清償日期依借據分別規定。又被上訴人於八十三年二月十六日
出具借據與上訴人載明，向上訴人借入四百萬元，以系爭房地為共同擔保五百萬元設
定抵押，八十三年三月十五日為清償日期。被上訴人復於該借據左上角親自書寫：「
八十三年三月二日另借一百萬元正，並已開立三月四日ＮO AB0000000 之支票乙張，
共計借款五百萬元正（ＮOTH404743 之本票四百萬元正）」，該借據並經被上訴人親
自簽名等情，有抵押權設定契約書，他項權利證明書及借據等件原本附在調閱之板橋
地院八十三年度民執公字第六一三二號執行卷可稽（影本附於一審及原審卷證物袋）
，上開借據之真正，復為被上訴人所不爭執（原審卷八三頁正面）。惟兩造間原無借
貸關係，因黃秋薇合計欠上訴人五百十二萬元（原審卷五十至五二頁、上證五、六、
七號），黃秋薇乃於八十三年二月十六日出具承諾書乙紙表明願提供系爭房地為擔保
設定抵押，並將土地、建物所有權狀各一份交由上訴人保管（原審卷七一頁）。而被
上訴人在借據左上角所指四百萬元本票係以被上訴人及黃秋薇為共同發票人，於八十
三年二月十六日簽發，同年三月十五日到期（原審卷七三頁），另所指一百萬元支票
，付款人為安泰商業銀行，到期日為八十三年三月四日，面額為一百萬元，簽發人為
黃秋薇（原審卷七二頁上證十二號）。被上訴人既對上訴人明示願與黃秋薇同為本票
之簽發人，自足認其就黃秋薇欠上訴人之四百萬元債務明示與黃秋薇負連帶清償之責
任（併存之債務承擔）。且被上訴人於簽發本票同日（八十三年二月十六日）復書立
借據表明向上訴人借入四百萬元，並願提供系爭房地為擔保，設定五百萬元抵押，則
黃秋薇所欠上訴人之舊債務，其中四百萬元，於被上訴人簽發本票，並出立借據當時
已由被上訴人表示願負連帶給付責任，且其債務係屬系爭抵押權所擔保之範圍，堪以
認定。至借據左上角所指另借一百萬元及所開立之一百萬元支票係作為擔保之用，實
際並無提走現金，於八十三年三月三日黃秋薇始提現金四十萬元，有上訴人分別於八
十三年三月二日，同年三月三日出具之字據在卷可考（原審卷五三頁上證八號）。則
黃秋薇係於八十三年三月二日以上開一百萬元支票，除舊債務外另向上訴人調借一百
萬元，當時並未交付現金，要屬無疑。而被上訴人當時於借據左上角所寫文字之真意
，參諸借據所謂「……共同擔保新台幣五百萬元正設定抵押」及借據左上角所載「…
…共計借款五百萬元……」之用語相互觀之，其係表示於黃秋薇以其所開立之一百萬
元支票調借到同額現金後，與上開四百萬元之情形相同，被上訴人同意承擔（併存之
債務承擔）黃秋薇之新債務一百萬元，並與上述四百萬元同屬為系爭抵押權擔保之範
圍，亦堪以認定。黃秋薇於八十三年三月三日既僅取得現金四十萬元，及拿回前借款
之擔保品股票欣欣七仟股、宏益二仟股（原審卷五三頁上證八號），足證上訴人僅交
付黃秋薇四十萬元，故被上訴人亦僅就該四十萬元，與黃秋薇負連帶償還之責，且以
該四十萬元之債務為系爭房地所擔保之抵押債務，堪以認定。上訴人雖抗辯，黃秋薇
取回之保品股票宏益二仟股、欣欣七仟股，合計相當於六十萬元之價值，其所擔保
之黃秋薇另六十萬元借款債務，亦在被上訴人前開借據左上角所表示之同意以系爭房
地擔保之一百萬元範圍內云云，惟為被上訴人所否認，上訴人又未舉證證明，即難採
信。次查被上訴人於八十三年四月十五日由其母黃詹去自其彰化銀行東三重分行提款
一百六十萬元後，在該行辦理電至上訴人在亞太銀行台北分行之帳戶內，並在款
條上特別加註「此款係清償甲○○抵押設定（房屋）之借款」等情，有被上訴人提出
之存款存摺及款回條影本各一件在卷可稽（原審卷一○五頁反面、一○八至一一○
頁），上訴人亦不否認收到該電款一六○萬元。上訴人雖抗辯，其中僅八十萬元係
清償被上訴人之欠款，另八十萬元係清償黃秋薇自己之借款，且黃秋薇於八十三年四
月十九日又提走被上訴人所清償之八十萬元，因此抵押債權仍為五百萬元等語，並提
出上證四號、十號為證（原審卷三六、五五頁）。然僅憑該上證四號、十號，尚不能
證明被上訴人所還之款項其中八十萬元係清償黃秋薇之欠款，亦不能證明被上訴人
同意黃秋薇於八十三年四月十九日提走其中之八十萬元。被上訴人主張其於八十三年
四月十五日已向上訴人清償一百六十萬元，為可採信。上訴人又抗辯：兩造與黃秋薇
三人於八十三年七月二十五日經羅水明律師簽證，簽立和解書，由被上訴人承擔黃秋
薇之系爭五百萬元債務，系爭抵押債務仍屬五百萬元等語，固據其提出和解書影本一
件為證（原審卷一四二至一四四頁上證十八號）。惟查被上訴人曾以上訴人和解時故
意將部分擔保票據漏列在和解書應交還票據之附表中，乃催告上訴人補列（原審卷一
九三頁、被上證二號）。且以上訴人於簽訂和解書後，竟仍向已無清償責任之黃秋薇
之財產強制執行（原審卷一九四、一九五頁、被上證三號）違反和解條件為由，乃發
函要求上訴人確答該和解書是否有效，或是同意解除該和解契約（原審卷一九六至一
九九頁、被上證四號），而經上訴人函覆稱：「……至於和解書事實上已因貴方拒不
履行而形同解除，本人並無特別意見云云（原審卷二○○至二○三頁、被上證五號）
。此外，參酌上訴人於和解後猶將和解書附表編號(5)之九十三萬元本票交與訴外人黃
五行聲請本票執行裁定，並於八十三年八月六日對黃秋薇之財產執行查封，上訴人本
人亦於八十三年對黃秋薇之財產實施假扣押（原審卷一九四、一九五頁）。且上訴人
向板橋地院聲請拍賣抵押物裁定及向該院民事執行處聲請強制執行時均以「借據」為
其債權憑證，而非以「和解書」為債權憑證（見調閱之前開拍賣扺押物執行卷三至七
頁，影本附原審卷證物袋）等情觀之，足見兩造已合意解除該和解契約。上訴人仍不
得以該和解書為據，抗辯被上訴人所承之五百萬元債務係屬其和解承擔之九百五十
五萬元之一部分，且為系爭抵押權所保之債務。至上訴人抗辯：黃秋薇對上訴人所
為借貸行為，被上訴人均應基於「表見代理」負授權人之責任，無非以被上訴人於八
十三年二月十六日所簽「借據」（原審卷三三頁、上證一）及同日黃秋薇另簽立之「
承諾書」（原審卷五四頁、上證九號）係載於同一張十行紙上，被上訴人於借據借款
人欄簽名時及於八十三年三月二日在借據左上角加註時，必已閱及該借據及承諾書，
被上訴人並未為反對之表示，足使上訴人相信黃秋薇有代理權存在，被上訴人本人應
對上訴人負授權人之責任云云，為其論據。惟上開「借據」借款人欄下之簽名及蓋章
係被上訴人所自為，並未經黃秋薇表明代理之意旨顯非以代理人之身份所為，而上開
「承諾書」係以黃秋薇自己之名義書立，並非以被上訴人代理人之名義為之，均無表
見代理之適用，上訴人此項抗辯亦無可取。被上訴人清償前開一百六十萬元，並未依
民法第三百二十一條指定抵充，依同法第三百二十二條第一款債務已屆清償期者儘先
抵充之規定，被上訴人所負四百萬元債務應儘先抵充（另四十萬元債務，並未約定清
償期，亦未經上訴人催告）。且依同法第三百二十三條清償人所提出之給付應先抵充
費用，次充利息，次充原本之規定，被上訴人所提出之給付一百六十萬元先抵充四百
萬元之本金結果尚欠本金二百四十萬元，發生之違約金則未能抵充，加上所欠四十萬
元本金合計本金為二百八十萬元，尚未據被上訴人清償，堪以採信。被上訴人請求確
認系爭抵押權所擔保之債權，其本金超過二百八十萬元部分不存在，為有理由，應予
准許。並說明上訴人其餘防禦方法不予審究之意見，因而就第一審所為確認本金超過
二百九十二萬元部分不存在之判決，維持上訴人敗訴之判決，駁回其上訴。並就本金
超過二百八十萬元與超過二百九十二萬元之差額部分（即十二萬元），第一審所為被
上訴人敗訴之判決廢棄，改判如其聲明，經核於法並無違背。上訴論旨，係就原審取
捨證據、認定事實及解釋契約之職權行使，指摘原判決其敗訴部分不當，求予廢棄，
非有理由。
據上論結，本件上訴為無理由。依民事訴訟法第四百八十一條、第四百四十九條第一
項、第七十八條，判決如主文。
中      華      民      國    八十六    年      六      月     二十     日
                              最高法院民事第二庭
                                  審判長法官  曾  桂  香
                                        法官  劉  延  村
                                        法官  徐  璧  湖
                                        法官  劉  福  聲
                                        法官  袁  再  興
      右正本證明與原本無異
                                              書  記  官
中      華      民      國    八十六    年      七      月     五       日
